【裁判字號】    97,訴緝,169
【裁判日期】    970730
【裁判案由】    偽造文書等
【裁判全文】
臺灣臺中地方法院刑事判決  97年度訴緝字第169號
公  訴  人  臺灣臺中地方法院檢察署檢察官
被      告  乙○○原名蘇琮惠.
                    所）
上列被告因偽造文書等案件，經檢察官提起公訴 (90年度偵字第
21805號），本院判決如下：
    主    文
乙○○共同連續犯背信罪，處有期徒刑壹年陸月。
    犯罪事實
一、緣乙○○（原名蘇琮惠）係奧迪斯金飾有限公司、名帝實業
    有限公司之負責人，從事金飾、進口汽車買賣等業務。羅振
    吉（另經本院九十年度訴字第三０四四號判處有期徒刑一年
    十月，經臺灣高等法院臺中分院九十四年度上訴字第一一六
    九號判決駁回確定）自民國六十四年間進入臺中市第一信用
    合作社（下稱臺中一信，業於九十年九月間由臺灣省合作金
    庫銀行概括承受）任職，歷任雇員、行員、課長、襄理及副
    理，並於八十三年間起至八十六年九月一日止，升任臺中一
    信公益分社經理，負責綜理臺中一信公益分社存款、放款業
    務經營；賴振堂（另經本院九十年度訴字第三０四四號判處
    有期徒刑一年六月，經臺灣高等法院臺中分院九十四年度上
    訴字第一一六九號判決駁回確定）則自六十八年間進入臺中
    一信任職，歷任正式職員、課長、惠來分社襄理，自八十二
    年間起至八十八年七月間止，擔任臺中一信公益分社之副理
    ，為臺中一信公益分社之放款主管，負責放款之審核、擔保
    物之鑑估；柯孟忠（另經本院九十年度訴字第三０四四號判
    處有期徒刑一年十月，經臺灣高等法院臺中分院九十四年度
    上訴字第一一六九號判決駁回確定）自五十一年間進入臺中
    一信任職，歷任各分社雇員、助理員、組長、股長、副主任
    、主任等職務，自八十三年間起至九十年九月間止，擔任臺
    中一信之副總經理，負責監督臺中一信之貸放款業務，包括
    土地之鑑估複核，羅振吉、賴振堂、柯孟忠等三人均係依「
    臺中第一信用合作社各級人員授信權責劃分辦法及作業要點
    」（下稱作業要點）規定，負責及承辦不動產抵押權設定、
    抵押品鑑估、核准放貸等業務，為臺中一信處理業務之人。
    羅振吉、賴振堂、柯孟忠分別係臺中一信分行、總行之高階
    主管，均在臺中一信內任職長久，辦理業務之經驗及專業知
    識皆甚為豐富，渠等均明知臺中一信理事會所決議通過之有
    關辦理放款業務及各該相關法令規定，均係業務人員應嚴格
    遵守之準則，俾能杜絕不當及風險過高之借款，為合作社把
    關以增加營收，其準則包括：I、依臺中一信各級人員授信
    權責（最高金額）一覽表之註三、註五規定：每一自然人戶
    擔保授信額新臺幣（下同）八千萬元，同一關係人擔保與無
    擔保授信，自然人加計一億六千萬元（同一關係人包括本人
    、配偶、二親等以內之血親及以本人或配偶為負責人之企業
    ）。II、依臺中一信不動產估價標準（下稱估價標準）之Ａ
    (一)1.及Ａ(二)規定：土地估價金額為「單位時價乘以面積」減
    「應計土地增值稅」等於「估價金額」，「估價金額乘以放
    款率（無出租者最高80%）」減「押租金」等於「放款值」
    。但經放款審核會特准者，得增加放款率百分之十。羅振吉
    、賴振堂、柯孟忠在辦理臺中一信之放款業務，自應恪遵上
    開規定執行任務，忠誠翔實辦理貸放款業務。詎羅振吉、賴
    振堂為拉攏乙○○成為臺中一信之客戶，竟在處理乙○○所
    申請如附表一所示之貸款業務時，與柯孟忠均罔顧臺中一信
    權益，而與乙○○共同基於意圖為乙○○不法之利益及損害
    臺中一信之利益之概括犯意聯絡（下稱背信之概括犯意聯絡
    ），先後利用職務上之權限，及上級審查人員（包括授信審
    查委員）專業能力不足，送審案件數量眾多龐雜無法一一深
    入瞭解，或過度信任，對於營業單位鑑估抵押標的之價格大
    都不表示意見之機會，任由乙○○假借人頭戶冒貸及超估不
    動產之價值，而為違背渠等本應忠誠依臺中一信上開規定翔
    實辦理貸款任務之行為，因而使臺中一信之內部控管機制無
    法充分發揮，影響有權審查人員對於貸款與否及金額多寡之
    決定，導致臺中一信嚴重超貸，如附表一所示之貸款本息均
    無法受償，造成臺中一信之呆帳且無法收回，致生損害於臺
    中一信。其等勾串貸款之情形如左：
（一）乙○○、羅振吉、賴振堂、柯孟忠均明知乙○○購買之如
      附表一編號一所示土地，不具貸放八千萬之價值，竟於八
      十三年七月間，乙○○以其本人及不知情之人頭戶鄭雅君
      、曾莉婷名義，申請分別為二千二百萬元、二千四百萬元
      、二千四百萬元，合計七千萬元之借款時，由賴振堂違背
      「估價標準」所規定之估價方式，改以公式反推估價之方
      式，依乙○○擬貸之七千萬元，算出該筆土地每坪貸放金
      額為六萬二千二百元，而評估該筆土地之估價金額為八千
      七百七十六萬三千九百零五元。柯孟忠、羅振吉、賴振堂
      復共同基於行使業務上登載不實文書之概括犯意聯絡，由
      賴振堂將此不實之估價結果，填載在其業務上製作之不動
      產抵押物鑑定表上，並持以往上呈報而行使之，羅振吉及
      柯孟忠雖均明知此不實情形，猶先後在該不動產抵押物鑑
      定表上核章，並持以往上呈報而予行使，均足以影響臺中
      一信上級審查人員之正確判斷而生損害於臺中一信。又乙
      ○○、羅振吉、賴振堂、柯孟忠亦均知悉乙○○以此筆土
      地借貸之目的，係為供乙○○自己使用，所提供之貸款人
      鄭雅君、曾莉婷均係「分散貸款，集中使用」方式之人頭
      ，藉以規避授信限額相關規定，且均瞭解人頭借戶非貸款
      之實際使用人，多無履行債務之意願，影響債權之實現，
      分散貸款集中使用，亦使金融行庫資金，貸放予少數集團
      或關聯戶，風險過度集中，不利清償，竟仍由乙○○以不
      知情之人頭戶鄭雅君、曾莉婷名義，提出各二千四百萬元
      之借款申請，羅振吉、賴振堂、柯孟忠皆容忍乙○○規避
      授信限額之相關規定，由賴振堂備妥借款之有關資料，逐
      級層報，並由知情之羅振吉、柯孟忠故意不予舉發，坐任
      審查通過，皆為違背其等任務之行為，致使臺中一信放款
      審核委員會（下稱放審會）審查人員因未能察覺，同意核
      准貸放合計七千萬元之款項，致生損害於臺中一信。
（二）於八十三年十月間，乙○○又擬以自己名義及如附表一編
      號一所示土地再增貸一千萬元，遂與柯孟忠、羅振吉、賴
      振堂共同承前同一背信之概括犯意聯絡，再以前開方式，
      重新評估如附表一編號一所示土地價值，而將估價金額增
      至九千二百二十六萬七千五百零五元，並計算土地放款值
      為八千零八萬八千一百九十四元，放款率則為百分之八十
      六‧八，違背估價標準所規定之估價方式及放款率百分之
      八十之限制，且由賴振堂填寫送請放款審核會之放款審核
      名單，亦故意未註明增貸後之放款率為百分之八十六‧八
      ，而僅註明放款率為百分之七十九，臺中一信放審會即因
      該放款審核名單之誤導及據以審核放款資料之不盡詳細，
      又准予貸放一千萬元，而生損害於臺中一信。
（三）緣乙○○欲購買如附表一編號二所示土地，但欠缺資金，
      羅振吉、賴振堂得知後，羅振吉遂於八十四年四月間起至
      五月間止，向不知情之如附表二所示之人調借資金後，連
      同自己所有之資金，共計四千零五十萬元，轉借予乙○○
      ，並收取每月每萬元三百餘元之利息；賴振堂亦於八十四
      年一月間，向不知情之同事張芳蘭調借三百萬元，連同自
      己所有之資金，共計五百萬元，轉借予乙○○，並收取每
      月每萬元二百四十元之利息。乙○○以上開資金購得如附
      表一編號二所示土地後，為償還各筆借款，乃於八十四年
      四月間，以該筆土地為抵押物，並以不知情之人頭戶甲○
      ○、李梅英、曾婉美等名義，向臺中一信公益分社申請金
      額分別為二千七百萬元、二千六百萬元、二千七百萬元，
      合計八千萬元之抵押借款，羅振吉、賴振堂、柯孟忠為使
      乙○○能順利貸款，雖均明知該筆土地曾於八十一年五月
      間由前地主張水源等人向臺中區中小企業銀行（現為臺中
      商業銀行）辦理擔保貸款，所得設定之本金最高限額抵押
      權僅二千九百萬元（實際申貸二千萬元），不具貸放八千
      萬之價值，且乙○○以此筆土地借貸之目的，係為供乙○
      ○自己使用，所提供之貸款人均係「分散貸款，集中使用
      」方式之人頭，藉以規避授信限額相關規定，乙○○、羅
      振吉、賴振堂、柯孟忠竟仍共同承前同一背信之概括犯意
      聯絡，由賴振堂以公式反推估價之方式，依乙○○擬貸之
      八千萬元，算出該筆土地每坪貸放金額為三萬七千元，而
      評估該筆土地之估價金額為一億零九百零一萬一千二百三
      十七元，計算土地放款值為八千零一萬四千二百四十七元
      ，並將此不實之估價結果，填載在賴振堂業務上製作之不
      動產抵押物鑑定表上，且漏未將該筆土地之他項權利情形
      如實記載，即持以往上呈報而行使之，再由羅振吉及柯孟
      忠先後在該不動產抵押物鑑定表上核章，並持以往上呈報
      而予行使，且由乙○○以不知情之人頭戶甲○○、李梅英
      、曾婉美為申請人，分別提出二千七百萬元、二千六百萬
      元、二千七百萬元之借款申請時，羅振吉、賴振堂、柯孟
      忠皆容忍乙○○規避授信限額之相關規定，由賴振堂備妥
      借款之有關資料，逐級層報，並由知情之羅振吉、柯孟忠
      故意不予舉發，坐任審查通過，皆為違背其等任務之行為
      。柯孟忠、羅振吉於八十四年四月放審會中，復未向放審
      會委員報告乙○○業於八十三年間貸款合計八千萬元及羅
      振吉與賴振堂均與乙○○間有資金借貸之關係，致使臺中
      一信放審會審查人員因未能察覺，同意核准貸放合計八千
      萬元，致生損害於臺中一信。
（四）乙○○借得如附表一所示之各筆貸款後，即以如附表三之
      帳戶，以開立支票、購買合支及匯款等方式償還先前向羅
      振吉、賴振堂二人借貸之款項。惟自八十四年七月間起，
      乙○○因無力償還如附表一編號一、二之貸款，即未再清
      償分文，經轉列催收，並由臺中一信就如附表一所示三筆
      抵押土地聲請強制執行，查封拍賣多次均流標，最後由臺
      中一信以總價九千零三十八萬六千元自行承受，經沖償後
      ，尚餘八千一百三十八萬九千八百九十四元，未能受償，
      致生鉅額損害於臺中一信。
二、案經臺灣高等法院檢察署函請臺灣臺中地方法院檢察署檢察
    官指揮法務部調查局中部地區機動工作組（下稱中機組）調
    查後，偵查起訴。
    理    由
一、證據能力之說明：
（一）按證人依法應具結而未具結者，其證言或鑑定意見不得作
      為證據。刑事訴訟法第一百五十八條之三定有明文。而告
      訴人之指訴雖係以使被告受刑事訴追為目的，但非同法第
      三條所稱之「當事人」，乃當事人以外之第三人，除依同
      法第二百七十一條之一規定到庭單純陳述意見時，毋庸具
      結外，如就與待證事實有重要關係之親身知覺、體驗事實
      陳述時，即居於證人之地位，依上開增訂公布之規定，自
      應依同法第一百八十六條第一項規定命其具結，使告訴人
      知悉其有據實陳述之義務，以擔保其證言之真實性，該供
      述證據始具證據能力，如未踐行人證之法定調查程序，應
      不得作為證據（最高法院九十三年度台上字第六八三八號
      刑事判決可資參照）。查證人何銘傳、張啟洲、林玉麟、
      黃忠雄、林永達在臺灣臺中地方法院檢察署八十九年度他
      字第三七八三號偵查案件檢察官於九十年十月二十九日上
      午九時四十一分許偵訊時（參該案卷影卷第三六九至三七
      一頁），均係以證人之身分應訊，但檢察官並未令渠等供
      前或供後具結，揆諸首揭規定，關於該次偵查中之陳述，
      均不得作為證據。
（二）次按被告以外之人於審判外之陳述，雖不符刑事訴訟法第
      一百五十九條之一至第一百五十九條之四之規定，而經當
      事人於審判程序同意作為證據，法院審酌該言詞陳述或書
      面陳述作成時之情況，認為適當者，亦得為證據。當事人
      、代理人或辯護人於法院調查證據時，知有第一百五十九
      條第一項不得為證據之情形，而未於言詞辯論終結前聲明
      異議者，視為有前項之同意。刑事訴訟法第一百五十九條
      之五定有明文。查被告乙○○於本院準備程序時，對於本
      案偵查卷內之人證（含同案被告羅振吉、賴振堂、柯孟忠
      之供述）、書證，於本院審理時均表示對證據能力不爭執
      ，且迄至本案言詞辯論終結前，亦未聲明異議，有本院準
      備程序筆錄及審判筆錄在卷可考；另經本院審酌卷內各該
      人員陳述時之情狀，均查無被違法取供或非出於自由意志
      之情形，相關書證亦查無違法取證或造假虛捏之情事，以
      之作為本案之證據，皆屬適當，依前揭規定，本判決以下
      所引用之人證、書證均得為本案之證據，合先敘明。
二、訊據被告乙○○對於其有於前揭時間，透過同案被告羅振吉
    、賴振堂，並以自己及證人鄭雅君、曾莉婷、甲○○、李梅
    英、曾婉美之名義，先後向臺中一信申貸如附表一所示之抵
    押借款，合計一億六千萬元，且有向同案被告羅振吉、賴振
    堂借得如附表二所示金額，並於向臺中一信貸得如附表一之
    款項後，先償還同案被告羅振吉、賴振堂，詳如附表三所載
    。之後，自八十四年七月間起，伊即無力償還，而未再清償
    臺中一信分文，臺中一信乃就如附表一所示三筆抵押土地聲
    請強制執行，最後由臺中一信以總價九千零三十八萬六千元
    自行承受，經沖償後，尚餘八千一百三十八萬九千八百九十
    四元，未能清償等事實，固坦承不諱，惟矢口否認有何背信
    之犯行，辯稱：伊只是一般老百姓，與臺中一信承辦人員沒
    有什麼關係，並不認識同案被告柯孟忠，當初因為伊所營公
    司就設在臺中一信公益分行對面，同案被告羅振吉來拜訪伊
    ，得知伊有如附表一所示土地計畫開發，即爭取伊向臺中一
    信辦理貸款，但因臺中一信有規定個人借款上限，為順利貸
    得所需款項，臺中一信承辦人員才要伊提供人頭帳戶申辦，
    伊才會以證人鄭雅君、曾莉婷、甲○○、李梅英、曾婉美之
    帳戶來辦理本案之貸款。又本案貸款是否核准並非分行即可
    決定，必須送到總行審核，臺中一信亦有派員到現場評估土
    地價值，經過臺中一信多次開會才決定核貸，伊對於臺中一
    信內部辦理本案貸款之流程及如何評估土地價值，均不瞭解
    ，伊所提供之抵押標的價值有超過貸款額度，並無超貸，且
    貸款後亦有繳交一年多之利息，之後因周轉不靈，才未能按
    期繳款，並無與同案被告羅振吉、賴振堂、柯孟忠共同背信
    云云。經查：
（一）同案被告羅振吉、賴振堂、柯孟忠就如附表一所示貸款事
      宜，均係受臺中一信全體社員委託，而為臺中一信處理事
      務之人：
      同案被告羅振吉自六十四年間進入臺中一信任職，歷任雇
      員、行員、課長、襄理及副理，並於八十三年間起至八十
      六年九月一日止，升任臺中一信公益分社經理，負責綜理
      臺中一信公益分社存款、放款業務經營。同案被告賴振堂
      則自六十八年間進入臺中一信任職，歷任正式職員、課長
      、惠來分社襄理，自八十二年間起至八十八年七月間止，
      擔任臺中一信公益分社之副理，為臺中一信公益分社之放
      款主管，負責放款之審核、擔保物之鑑估。同案被告柯孟
      忠自五十一年間進入臺中一信任職，歷任各分社雇員、助
      理員、組長、股長、副主任、主任等職務，自八十三年間
      起至九十年九月間止，擔任臺中一信之副總經理，負責監
      督臺中一信之貸放款業務，包括土地之鑑估複核，其三人
      均係依「臺中一信各級人員授信權責劃分辦法及作業要點
      」規定，負責及承辦不動產抵押權設定、抵押品鑑估、核
      准放貸等業務，且確曾參與如附表一所示貸款業務等情，
      業據同案被告羅振吉、賴振堂、柯孟忠自承在卷，並有「
      作業要點」、相關之不動產抵押物鑑定表、借據、借款申
      請書、臺中一信授信約定書、八十三年度第十一次、第十
      六次、八十四年度第五次放款審核名冊（包括放審會會議
      紀錄、高額放款審核申請書、放款審核名單、地籍圖、地
      籍圖謄本、抵押物位置圖）附卷可稽。足見被告三人就如
      附表一所示貸款案件，均係受臺中一信全體社員之委託，
      而為臺中一信處理財產上事務之人，至臻明確。
（二）同案被告羅振吉、賴振堂、柯孟忠就處理如附表一所示貸
      款業務，均有違背其任務之行為：
      按臺中一信辦理放款業務之人員應嚴格遵守臺中一信理事
      會所決議通過之有關辦理放款業務及各該相關法令規定，
      包括：I、依臺中一信各級人員授信權責（最高金額）一
      覽表之註三、註五規定：每一自然人戶擔保授信額八千萬
      元，同一關係人擔保與無擔保授信，自然人加計一億六千
      萬元（同一關係人包括本人、配偶、二親等以內之血親及
      以本人或配偶為負責人之企業）。II、依臺中一信不動產
      估價標準（下稱估價標準）之Ａ(一)1.及Ａ(二)規定：土地估
      價金額為「單位時價乘以面積」減「應計土地增值稅」等
      於「估價金額」，「估價金額乘以放款率（無出租者最高
      80%）」減「押租金」等於「放款值」。但經放款審核會
      特准者，得增加放款率百分之十等情，有「作業要點」、
      「估價標準」附卷可稽。然查：
  １、同案被告羅振吉、賴振堂、柯孟忠就土地鑑估不實：
    (1)同案被告羅振吉、賴振堂、柯孟忠就如附表一所示貸款案
      之擔保物，均為有鑑價權責之人員：
      此部分事實，除據同案被告羅振吉、賴振堂對於辦理如附
      表一所示各筆借款時，均有親自前往各該土地實地勘查，
      同案被告柯孟忠亦有到現場會勘複查等情，均坦承不諱外
      ，同案被告柯孟忠另自承：「（問：不動產擔保品鑑估作
      業流程為何？）我擔任總社放款評估鑑價小組之召集人時
      ．．．當各分社承接貸款案件時，分社承辦人會先到擔保
      品所在現場，依擔保品實際狀況製作不動產抵押物鑑定表
      ，再送總社放款評估鑑價小組進行複查，複查時，再由各
      分社承辦人帶領評估小組人員親赴現場進行擔保品複查工
      作，所以對擔保品之鑑估最少皆需赴現場評估二次以上。
      」、「擔保品不動產之鑑價係由分社自行辦理，本案之不
      動產擔保品鑑價則由公益分社辦理，我只對鑑定表辦理現
      場複查工作。」等語（八十九年度他字第三七八三號偵查
      卷影卷，下稱偵查卷影卷，第三七八頁背面至第三八０頁
      ）、「外縣市覆核評估小組只負責外縣市的評估，是主席
      跟總經理交代我們去評估的，評估外縣市不動產價值給理
      事主席與總經理、放審會參考。」等語（本院一卷影卷第
      一三八頁），復經臺中一信相關人員先後證述屬實，其中
      包括：
      八十三、八十四年間擔任臺中一信總社業務部放審科科
        長林玉麟於中機組調查時證稱：「（問：不動產擔保品
        鑑估作業流程為何？）由分社主辦人就借款人提出之土
        地權狀內容，申請建物、土地及地籍圖謄本，會同單位
        主管、借款人赴標的物現場實地勘察並詢價，勘察完後
        製作『不動產抵押物鑑定表』送至副總經理、總經理及
        理事主席裁決後即可放款。前述鑑做作業若遇貸款金額
        超過一千萬元以上者，需由副總經理陪同會勘，超過一
        千五百萬元以上者，除完成前述程序後，尚須經副總經
        理、總經理、理事主席裁決後，送交授信審議委員會審
        核後始得放款。前述作業係由分社或總社放款主管負責
        辦理，並依據本社『不動產估價辦法』處理相關事宜。
        」等語，於本院九十年度訴字第三０四四號刑事案件審
        理時又結證稱：伊於調查站所言實在，筆錄之記載無誤
        等語（偵查卷影卷第三七二頁背面至第三七三頁，本院
        九十年度訴字第三０四四號刑事案卷影卷卷三第二０七
        頁）。
      八十四年四月間擔任臺中一信業務部經理之黃忠雄於中
        機組調查時證稱：依據「不動產抵押鑑定表」之記載，
        如附表一編號二所示貸款案，係由公益分社之羅振吉、
        賴振堂先行鑑價後，再由副總經理柯孟忠至現場評估鑑
        價；之後公益分社經理羅振吉、承辦賴振堂據以計算登
        載「不動產抵押鑑定表」，並經副總經理柯孟忠蓋章核
        准後，再送總社業務部複查、放審會各理事審查通過。
        鑑價過程中總社業務部人員並未至現場評估，亦未實際
        參與時價之決定過程，故如附表一編號二所示不動產擔
        保品如何鑑定，要問當時公益分行經理羅振吉、經辦賴
        振堂及副總經理柯孟忠才清楚，該貸款案雖有召開「放
        款評估鑑價小組」開會，但僅只於形式，事實上是依副
        總經理柯孟忠等人的意思照案通過，故經公益分社承辦
        人員會同單位襄理、經理及副總經理柯孟忠評定單位時
        價，並經洽詢「臺中一信放款評估鑑價小組」（成員有
        柯孟忠副總經理、當時各營業單位主管、公益分社承辦
        人員）報告其估價結果為每坪土地單價為十二萬元，因
        當時無人提出異議，所以即據以估價土地總額為一億零
        九百零一萬一千二百三十七元，上呈總經理張啟洲及理
        事主席何銘傳蓋章，裁決核貸三人總計八千萬元，之後
        伊再負責於「高額放款審核申請書」上核章等語（偵查
        卷影卷第三八八至三八九頁）。
      八十三、八十四年間擔任臺中一信總社業務部經理之林
        永達於中機組調查中證稱：各分社受理不動產抵押貸款
        案件後，由受案件分社放款課長負責辦理，原則上僅由
        分社放款課長、經理共同前往現場查估，若前述不動產
        抵押貸款申貸金額在一千萬元以上，尚須總社負責各該
        貸款案件之副總共同前往進行查估工作，前述申貸案件
        之不動產擔保品若不在臺中市，則先送交「區域外放款
        鑑價小組」討論，通過後，再送放審會審核等語（偵查
        卷第四四五頁背面）。如附表一編號一所示貸款案，依
        臺中一信內部規定需經「區域外放款鑑價小組」討論，
        伊因係業務部經理，依規定必需列席參加該會議之討論
        ，當時公益分社係由經理羅振吉及放款科長賴振堂列席
        ，並提出如附表一編號一貸款案辦理不動產評估鑑價報
        告，其二人報告表示該申貸案件之不動產抵押品沒有問
        題，且經過總社業務部放款科長林玉麟依據放款抵押物
        鑑定表所列之各項資料複算無誤後，席間並無其他人提
        出質疑，所以即討論通過。又「區域外放款鑑價小組」
        成員僅是依據放款抵押物鑑定表及臺中一信公益分社經
        理羅振吉、放款科長賴振堂之報告，進行討論，認為合
        理且資料複算無誤後，即通過，不需要實際至現場查估
        ，亦不曾看過其他買賣契約書等語（偵查卷影卷第三九
        八頁背面至第三九九頁）。於本院九十年度訴字第三０
        四四號刑事案件審理時又結證稱：伊於調查站所言實在
        ，且筆錄之記載無訛，又擔保物之市價係由放款營業單
        位為主導，經區域外放款鑑價小組開會、溝通，價格是
        以客戶需求、營業主管、副總的意見作參考，最後決定
        者應當是放款單位主管做主要抉擇，但須踐行一定之程
        序，一般是到副總經理，因為他是輔導的最上級主管。
        而程序上是由營業單位跟他的輔導副總溝通，去鑑定審
        查，程序再由營業單位呈送業務單位，如果營業單位提
        出之資料有虛假，並無法看出等語（本院九十年度訴字
        第三０四四號刑事案卷影卷卷三第二一六、二一九、二
        二一頁）。
      臺中一信總經理張啟洲於中機組調查時亦證稱：如附表
        一所示之貸款案，伊係尊重、參考鑑估人員公益分社副
        理賴振堂、經理羅振吉的鑑估意見及副總經理柯孟忠的
        鑑估複核，並由柯孟忠召集放款評估鑑價小組成員討論
        通過後，伊即核章等語，復於本院九十年度訴字第三０
        四四號刑事案卷審理時結證稱：「（參加放款審議委員
        會會拿到資料有哪些？貸放比率要逾規定的標準審核情
        形？）．．．開會前應有拿到放款申請書、放款審核名
        單、地籍圖、現場圖．．．不動產抵押鑑定表開會時應
        有拿到．．．開會討論的經過是營業單位根據提出的資
        料來放審會報告，放款的主管報告後，如無異議，就通
        過．．．」等語（偵查卷影卷第第四０六頁背面、本院
        九十年度訴字第三０四四號刑事案卷影卷卷二第一九五
        頁）。
      臺中一信理事主席何銘傳於調查時證述：如附表一所示
        之貸款案係承辦單位先提出抵押物鑑定表陳報，伊主要
        是看總經理蓋章後，伊就蓋章裁決，然後提出放審會一
        案一案提出討論，沒有人提出意見，就通過放款等語，
        於本院九十年度訴字第三０四四號刑事案件審理時又結
        證稱：伊於調查時有據實陳述等語（偵查卷影卷第四一
        二頁背面、本院九十年度訴字第三０四四號刑事案卷影
        卷卷二第一九六頁背面）。
      臺中一信放審會委員許耀南於調查時係證稱：放審會審
        查一定額度以上之授信放款時，係聽取放款單位主管口
        頭報告，並參考業務單位製作之該次放款審核件數對照
        表、高額放款審核申請書、放款審核名單等書面資料，
        若無人表示反對，即表示通過貸款案，至於相關授信放
        款案件是否確實徵信、鑑估，則授權業務單位依相關規
        定辦理。如附表一所示貸款案係依當時公益分社經理羅
        振吉口頭報告，與所附前述資料相符，即未表示意見予
        以通過，完全相信業務單位所提送之資料等語，復於本
        院九十年度訴字第三０四四號刑事案件審理時結證稱：
        伊於調查時有據實陳述等語（偵查卷影卷第四四０頁背
        面、本院九十年度訴字第三０四四號刑事案卷影卷卷二
        第一九二頁）。
      臺中一信放審會委員謝州明於調查時則證述：經理事主
        席核准放貸之案件，放審委員通常均會予以審核通過，
        伊擔任理事十多年來，未曾見過放審會否決過理事主席
        核准放貸之案件。又放審會審查放貸案件，均係依據業
        務單位提供之資料憑核，擔保品前手交易價格、鑑估價
        過程及價格等，放審委員並未過問，因而如附表一編號
        二所示貸款案，以每坪三萬七千元放貸，有無高於原購
        買價，有無向其他銀行借貸，伊當時並不清楚等語，復
        於本院九十年度訴字第三０四四號刑事案件審理時結證
        稱：伊於調查時有據實陳述等語（偵查卷影卷第四四六
        頁背面至第四四七頁背面、本院九十年度訴字第三０四
        四號刑事案卷影卷卷二第一九０頁）。
      臺中一信放審會委員王興隆於調查時證述：放審會就申
        貸案作書面審核，係由分社經理於會議中報告鑑估情形
        ，經詢問副總經理確認無異議及書面資料審查無誤後，
        即可放貸等語（偵查卷第五０五頁背面）。
      依上可知，在程序上，同案被告羅振吉、賴振堂、柯孟忠
      三人就如附表一所示之貸款案雖均非最後有權裁核之放審
      會委員，但區域外放款鑑價小組、臺中一信總經理、理事
      主席及放審委員們對於如附表一所示貸款案之擔保品市價
      、各貸款案要否核准、核准額度（或貸放之比率）等項，
      顯然均係以同案被告羅振吉、賴振堂、柯孟忠三人之鑑估
      結果、提出之書面資料審查暨渠等三人於區域外放款鑑價
      小組會議中及放審會中之口頭報告，作為重要之參考資訊
      。是同案被告羅振吉、賴振堂、柯孟忠三人若提供錯誤、
      不實之訊息予區域外放款鑑價小組或放審會委員，則以臺
      中一信區域外放款鑑價小組及放審會之運作模式大抵係依
      營業單位所提出之鑑估價格而為認定，同案被告羅振吉、
      賴振堂、柯孟忠三人所為，自將嚴重妨害區域外放款鑑價
      小組能否正確鑑估擔保品之價格，以及放審會委員能否適
      切評估風險、正確審酌擔保品是否充足，能否作出合於臺
      中一信利益之貸放決定。從而，同案被告羅振吉、賴振堂
      、柯孟忠三人因違反臺中一信內部規範（詳下述），提供
      不實或錯誤之訊息供放審會審酌，致使放審會不疑有他，
      最後均依被告三人提出之資料，而核准如附表一所示之貸
      款案，進而造成臺中一信之損害，同案被告羅振吉、賴振
      堂、柯孟忠三人即均難辭其咎。同案被告羅振吉、賴振堂
      、柯孟忠三人自不能以渠等均非貸款案最後裁決者，而解
      免應負之責任。
    (2)同案被告羅振吉、賴振堂、柯孟忠超估如附表一編號一所
      示土地之價值（亦即如附表一編號一所示土地，並無每坪
      十八萬元或十九萬元之鑑估價值）：
      如附表一編號一所示土地之原所有權人即證人林權英於
        本院九十年度訴字第三０四四號刑事案件審理時結證稱
        ：伊於八十三年六月間，係以每坪約七萬五千元之價格
        出售，該價格係伊與乙○○雙方洽談結果，算是中等價
        格等語（參本院九十年度訴字第三０四四號刑事案卷影
        卷卷二第六十三頁以下）。證人林權英之後固然又補充
        稱：因為附近正在開發，尚未賣掉前，還有人未經伊同
        意，對外代為開價十五萬元，伊係因缺錢，又與乙○○
        有債務關係，才急著將土地賣掉等語（同前本院刑事案
        卷影卷卷二第六六頁），惟證人林權英已自承：該筆土
        地以每坪七萬五千元出售，係屬中等價格等語，且如附
        表一編號二所示土地之原所有權人即證人張水源於本院
        九十年度訴字第三０四四號刑事案件中亦到庭結證稱：
        伊土地與林權英相鄰，有中人表示林權英土地一坪要賣
        伊十二萬元，經詢問林權英後，林權英表示可以算伊八
        萬八千元等語（同前本院刑事案卷影卷卷二第六九頁）
        。可知如附表一編號一所示之土地，在當時每坪市價至
        多不會超過十二萬元，同案被告羅振吉、賴振堂、柯孟
        忠三人於八十三年七月間及同年十月間，分別鑑估該筆
        土地之時價為十八萬元、十九萬元，顯與該筆土地在同
        年度前不久之買賣市價，差距達二倍多，自有高估之事
        實。
      對此，同案被告賴振堂雖另提出該筆土地總價金為一億
        一千八百二十三萬元之買賣契約書（參偵查卷影卷第二
        四二頁），欲證明並無超估情事，但證人林權英卻到庭
        結證稱：該份買賣契約書並非伊當初與被告乙○○簽立
        者，且實際買賣價金沒有該份契約書所載那麼高，伊係
        以每坪約七萬五千元之價格出售等語（參前開本院刑事
        案卷影卷卷二第六十三頁以下）。且縱依該份買賣契約
        書之總價金計算，該筆土地每坪之價格亦僅十萬零五百
        元（118,230,000(元)÷1125.9(坪)=100,500）。基此
        ，如附表一編號一所示土地，確無同案被告羅振吉、賴
        振堂、柯孟忠三人於八十三年七月間所鑑估、複查之最
        近週邊成交價每坪十八萬元，及於同年十月間鑑估、複
        查之每坪十九萬元之高價，同案被告羅振吉、賴振堂、
        柯孟忠三人對此擔保物顯然高估，要屬無疑。
      如附表一編號一所示土地，曾於八十五年間經同案被告
        乙○○之債權人向臺灣南投地方法院聲請強制執行，由
        該法院函請南投縣政府鑑價結果，認鑑定價格為二千九
        百七十七萬六千元，嗣經臺中一信請求提高為二億九百
        萬元，臺中區中小企業銀行則請求就如附表一所示三筆
        土地合併提高為三億三千三百一十萬元，而由該法院就
        如附表一編號一所示土地核定最低拍賣價格為一億九千
        三百六十五萬六千元，無非期望能以愈高之價格賣出，
        各債權人十足受償之可能性愈高，對於債務人、債權人
        均屬好事。惟拍賣結果，並無人應買，經多次流標後，
        最後由臺中一信以總價九千零三十八萬六千元自行承受
        等情，有臺灣南投地方法院八十五年度執字第二二三七
        號民事執行案卷影卷可資參佐。可知，如附表一編號一
        所示土地之市價價格多少，尚難單憑臺灣南投地方法院
        民事執行處法官前此之認定率認之，因而，亦無從單以
        法院第一次拍賣所定底價，即遽認同案被告羅振吉、賴
        振堂、柯孟忠三人於鑑估、複查如附表一編號一所示土
        地時，確無超估之違法情事。
      被告乙○○既明知自己於八十三年六月間，係以每坪七
        萬五千元之價格，購得上開土地，所購價格與市價相較
        並無特別壓低之情狀，而核算其購買之總價僅為八千四
        百四十四萬二千五百元（75,000(元)×1125.9(坪)＝
        84,442,500(元)），卻要向臺中一信申貸幾近土地總價
        之八千萬元，其對於臺中一信承辦本件貸款人員即同案
        被告羅振吉、賴振堂、柯孟忠勢必需就抵押標的即如附
        表一編號一所示土地之價格予以高估之情事，自然明瞭
        ，且不論同案被告羅振吉、賴振堂、柯孟忠究竟係以何
        種方式（例如本案係以公式反推估價之方式，詳後述）
        來達到臺中一信貸放鉅額借款之規定，顯然亦均能接受
        。
    (3)同案被告羅振吉、賴振堂、柯孟忠超估如附表一編號二所
      示土地之價值（亦即如附表一編號二所示土地，並無每坪
      十二萬元之鑑估價值）：
      如附表一編號二所示二筆土地之原地主張水源、龑秦屏
        、蔡秀欉，曾於八十一年六月間，以該二筆土地向臺中
        區中小企業銀行申請抵押借款，經該銀行就該二筆土地
        鑑估結果，認時價為四千二百一十九萬三千元，故同意
        渠等設定二千九百萬元之最高限額抵押權，准予貸放二
        千萬元等情，有該銀行函附之借款申請書、貸款資金用
        途償還來源計畫書、實地勘查表、授信資料查詢單、資
        產調查表、當月授信戶借款資料查詢、不動產抵押申請
        書、地籍圖謄本、土地地價表、約定書、土地他項權利
        變更契約、土地抵押權設定契約書、他項權利證明書等
        在卷（偵查卷影卷第二四九至二六七頁）可考。
      證人張水源於中機組調查時復證稱：於八十二年間，原
        欲以如附表一編號二所示二筆土地，向臺中區中小企業
        銀行借款五千萬元，但經該銀行鑑估結果，認該二筆土
        地公告現值僅三百多萬元，且未取得建築證照，故僅同
        意以該二筆土地設定最高限額抵押權二千九百萬元，並
        辦理土地抵押貸款二千萬元等語（偵查卷影卷第三六六
        頁）。
      而被告乙○○於八十四年二月二十二日，係以每坪三萬
        一千元，總價金九千萬元之價格（含承受張水源前以如
        附表一編號二所示二筆土地，向臺中區中小企業銀行抵
        押借貸之二千萬元），向證人張水源購買如附表一編號
        二所示二筆土地及同地段第六三三、六三二之二等土地
        一節，又為被告乙○○所不爭執，復經證人張水源、前
        開地段第六三二、六三二之六二號土地登記名義人鄭以
        彬之妻賴淑惠分別於中機組調查時證述明確（偵查卷影
        卷第三六五頁以下、第三五五頁以下），並有不動產買
        賣契約書、授權書在卷可稽（偵查卷影卷第三五八頁）
        。證人張水源雖於本院九十年度訴字第三０四四號刑事
        案件審理時結證稱：林權英原所有之如附表一編號一所
        示土地，本來有中人開價一坪十二萬元要賣，林權英則
        表示可以算伊八萬八千元，伊想林權英之土地是平的，
        伊土地則有斜坡，則伊所有如附表一編號二所示土地，
        每坪理當有六萬元之價值，嗣經乙○○殺價後，才以一
        坪四萬元出賣予乙○○，算是賤賣。又伊土地視野良好
        ，高速公路交流道又在附近，農地（按指第六三三、六
        三二之二地號）等於是送的，因就該四筆土地伊不願分
        割來賣，當時能出得起一億左右的人沒幾個，乙○○買
        受後又能與向林權英買得之土地整筆開發，才賤賣等語
        （前開本院刑事案卷影卷卷二第六九、七二頁），但證
        人張水源於中機組調查時已證稱：九千萬元之土地款，
        係依照當時之行情核算等語（偵查卷影卷第三六六頁）
        ，證人鄭以彬又於本院九十年度訴字第三０四四號刑事
        案件中到庭結證稱：上開四筆土地在賣給乙○○之前，
        不到半年時間，伊曾出賣他人，價格約在八、九千萬元
        ，但因對方無法履約，才又賣給乙○○等語（前開本院
        刑事案卷影卷卷二第一二六頁），足徵上開四筆土地總
        價值約九千萬元，係符合當時之行情價格，非如證人張
        水源嗣後於本院審理時所稱，有何賤賣之情事。
      同案被告羅振吉雖就如附表一編號二所示土地，提出一
        份買賣契約書（參偵查卷影卷第四六六頁），欲證明無
        超估之事實，但辦理該次土地買賣契約手續之代書曾銀
        在於本院九十年度訴字第三０四四號刑事案件中到庭結
        證稱：該份買賣契約書並非伊書立等語（前開本院刑事
        案卷影卷卷二第一０三頁），證人鄭以彬亦於本院前開
        刑事案件審理時結證稱：偵查卷第四０五頁（即偵查卷
        影卷第三五八頁）之買賣契約書及同卷第四０七頁之授
        權書確實係伊簽立，但同卷第五二０頁（即偵查卷影卷
        第四六六頁）之契約書並非伊簽立，印章亦不合，且實
        際買賣價金應是九千萬元等語（前開本院刑事案卷影卷
        卷二第一二五至一二六頁），所載內容又與證人鄭以彬
        之前開證述及當時當地之行情價格迥異，難認同案被告
        羅振吉所提出之買賣契約書係屬真正，自無可採。
      同案被告羅振吉、賴振堂於調查時復均自承：渠等均知
        如附表一編號二土地有設定第一順位抵押權，且所定鑑
        估價格比訪價還高等語（偵查卷影卷第二七七頁）。
      依上所述，如附表一編號二所示二筆土地，於八十四年五
      月間之時價，約為九千萬元，除以總面積二一六三．七八
      坪，核算每坪之價值僅約四萬一千五百九十四元，同案被
      告羅振吉、賴振堂、柯孟忠三人卻鑑估、複查每坪之價格
      為十二萬元，已高出時價將近三倍。退步而言，縱依同案
      被告羅振吉提出之買賣契約總價金一億三千萬元，並單以
      如附表一編號二所示二筆土地面積計算，每坪之價格亦僅
      六萬零八十元（130,000,000(元)÷2163.78(坪)=60,080(
      元)），仍只有同案被告羅振吉、賴振堂、柯孟忠三人鑑
      估、複查價值之二分之一。基此，如附表一編號二所示二
      筆土地，確無同案被告羅振吉、賴振堂、柯孟忠三人於八
      十四年五月間所鑑估、複查之最近週邊成交價每坪十二萬
      元之高價，同案被告羅振吉、賴振堂、柯孟忠三人對此擔
      保物顯然高估，至臻明確。至於如附表一編號二所示二筆
      土地，雖曾於八十五年間經同案被告乙○○之債權人向臺
      灣南投地方法院聲請強制執行，由該法院函請南投縣政府
      鑑價結果，認其中第六三二地號土地之鑑定價格為一千八
      百九十四萬五千元，第六三二之六二地號土地之鑑定價格
      為一千六百八十二萬元，嗣經臺中一信請求分別提高為一
      億二千萬元，臺中區中小企業銀行亦請求就如附表一所示
      三筆土地合併提高為三億三千三百一十萬元，而由該法院
      就該二筆土地核定最低拍賣價格為一億一千四百六十一萬
      八千元、一億一千一百九十三萬八千元。惟拍賣結果，並
      無人應買，經多次流標後，最後由臺中一信以如附表一所
      示三筆土地總價九千零三十八萬六千元自行承受等情，有
      臺灣南投地方法院八十五年度執字第二二三七號民事執行
      案卷影卷可資參佐。可知，如附表一編號二所示二筆土地
      之市價究值多少，尚難單憑臺灣南投地方法院民事執行處
      法官前此之認定率認之，因而，亦無從單以法院第一次拍
      賣所定底價，充作認定同案被告羅振吉、賴振堂、柯孟忠
      三人在鑑估、複查如附表一編號二所示土地時，並無超估
      之有利徵憑。
      被告乙○○既明知自己於八十四年間，係以總價與市價
        相當之九千萬元，購得如附表一編號二所示土地，卻要
        向臺中一信申貸幾近土地總價之八千萬元，其對於臺中
        一信承辦本件貸款人員即同案被告羅振吉、賴振堂、柯
        孟忠勢必需就抵押標的即如附表一編號二所示土地之價
        格予以高估之情事，自然明瞭，且不論同案被告羅振吉
        、賴振堂、柯孟忠究竟係以何種方式（例如本案係以公
        式反推估價之方式，詳後述）來達到臺中一信貸放鉅額
        借款之規定，顯然亦均能接受。
    (4)同案被告羅振吉、賴振堂、柯孟忠違反估價標準估價，鑑
      估不實：
      臺中一信對不動產估價，均係依臺中一信估價標準之Ａ
        (一)1.及Ａ(二)規定：土地估價金額為「單位時價乘以面積
        」減「應計土地增值稅」等於「估價金額」，「估價金
        額乘以放款率（無出租者最高80%）」減「押租金」等
        於「放款值」。但經放款審核會特准者，得增加放款率
        百分之十之規定辦理，並無以貸款人欲貸得之金額，以
        公式反推之方式，予以估價之情形，業據八十三、八十
        四年間擔任臺中一信總社業務部放審科科長之林玉麟、
        八十四年初擔任業務部經理之黃忠雄、八十三、八十四
        年間擔任業務部經理之林永達（偵查卷影卷第三七三頁
        、第三九二頁、第四００頁背面）分別於中機組調查時
        證述明確。於八十年至八十五年間在臺中一信總社擔任
        協理、副總經理之證人張介京於本院九十年度訴字第三
        ０四四號刑事案件審理時更結證稱：「（問：擔保品之
        估價情形？）合作社係採時價方式，要到現場去查看現
        場價格，查價、訪價，還有看看買賣價格。」、「單位
        時價即是一坪多少錢，是查價、訪價及參考買賣價格來
        決定的。在我的單位，就我所知並沒有以借款人借款價
        格反推擔保物價格的．．．」等語（前開本院刑事案卷
        影卷卷一第一三六頁）。於八十至八十五年間擔任臺中
        一信分社襄理之證人龑顯廷於本院九十年度訴字第三０
        四四號刑事案件審理時亦結證稱：「不動產估價標準是
        依照合作社的估價標準估算，一般是參考市價、看現場
        問隔壁或附近金融機構當地行情價．．．我們合作社實
        際運作上，並不是按照貸款人欲借貸金額反推擔保物價
        值，並非貸款人想借多少就可以借多少，我們要自行評
        估擔保物的價值。」等語（前開本院刑事案卷影卷卷一
        第一四二頁）。依此，同案被告羅振吉、賴振堂、柯孟
        忠三人辯稱：如經評估擔保物價值足以擔保借戶欲申貸
        之金額，即依借戶欲申貸之金額，以公式反推估價計算
        每坪單位時價云云，即屬無據，委不可採。
      又如附表一所示三筆貸款案，均係同案被告賴振堂以被
        告乙○○所欲申貸之總金額（包括人頭戶部分，見下述
        ），依公式反推估價，計算出擔保物每坪單位時價一節
        ，業據同案被告羅振吉供陳：就附表一編號一所示貸款
        申請案，係依借款人擬貸金額八千萬元需求，以公式反
        推估價每坪單價為六萬二千二百元，總值為八千七百七
        十六萬三千九百零五元；就附表一編號二所示貸款申請
        案，亦依同一方式反推估價每坪土地單價為三萬七千元
        ，土地總價為一億零九百零一萬一千二百三十七元等語
        （偵查卷影卷第六七頁）。同案被告柯孟忠亦供稱：係
        因本案係大額放款，且已由總經理張啟洲及理事主席何
        銘傳交待貸放八千萬元，故公益分社即由事先議定之八
        千萬元反推計算加計增值稅，依公式核算每坪為十九萬
        元，並非依現場鑑估結果核算，伊僅在放款評估鑑價小
        組討論時，依公益分社經理羅振吉所提出之不動產買賣
        契約書及相關資料，認定有該價值，即予以蓋章複核等
        語（偵查卷影卷第三八０頁背面）綦詳。而負責填載如
        附表一所示貸款案相關不動產抵押物鑑定表之同案被告
        賴振堂，對此更難諉稱不知。另依卷附之不動產抵押物
        鑑定表所示，其中八十三年七月間貸款合計七千萬元部
        分，如附表一編號一所示土地之每坪貸放額六萬二千二
        百元，乃係以七千萬元除以該筆土地面積一千一百二十
        五點九坪計算而得（70,000,000(元)÷1125.9(坪)=621
        72，小數點以下四捨五入，下同）；八十三年十月間增
        貸一千萬元部分，該筆土地每坪貸放額七萬一千一百元
        ，則係以八千萬元除以該筆土地面積一千一百二十五點
        九坪計算而得（80,000,000(元)÷1125.9(坪)=71054）
        ；至於八十四年五月間貸款合計八千萬元部分，如附表
        一編號二所示二筆土地之每坪貸放額三萬七千元，則係
        以八千萬元除以該二筆土地面積合二千一百六十三點七
        八坪計算而得（80,000,000(元)÷2163.78(坪)= 36972
        ），益證如附表一所示貸款案，均係以實際借款使用人
        即被告乙○○欲申貸之金額，依公式推估價計算每坪貸
        放款，而非遵循臺中一信前開「估價標準」之規定，計
        算放款值至明，同案被告羅振吉、賴振堂、柯孟忠三人
        顯均違反臺中一信前開「估價標準」規定，致生擔保物
        鑑估不實之結果，誠屬灼然。
    (5)綜上所述，同案被告羅振吉、賴振堂、柯孟忠三人就如附
      表一所示土地，確有超估價值及違反「估價標準」計算擔
      保物單位時價之違法情事，堪可認定。同案被告羅振吉、
      賴振堂、柯孟忠三人均辯稱：均係依規定行事，並未超估
      云云，要無足取。而被告乙○○對於同案被告羅振吉、賴
      振堂、柯孟忠係如何估量、計算如附表一編號一、二所示
      土地之價值固然未予細究，但對於同案被告羅振吉、賴振
      堂、柯孟忠必須超估各該抵押標的，始能合於臺中一信之
      申貸條件，順利貸得合計一億六千萬元，知之甚明，並依
      相關申貸手續提出申請，其主觀上確有與同案被告羅振吉
      、賴振堂、柯孟忠有犯意之聯絡及行為之分擔，灼然甚明
      。
  ２、同案被告羅振吉、賴振堂徵信不確實：
    (1)如附表一所示借款人鄭雅君（現改名為鄭伊庭，下仍稱鄭
      雅君）、曾莉婷、甲○○、李梅英、曾婉美等人，均係人
      頭借戶，臺中一信匯入各該人帳戶之借款，皆係集中由同
      案被告乙○○使用，借款人鄭雅君、曾莉婷、甲○○、李
      梅英、曾婉美等人實際上並無借款、還款之真意，本身之
      財力亦不足以支應或償還以各該名義所借貸之鉅額款項等
      情，業據各該借款人於中機組調查時、偵查中或本院九十
      年度訴字第三０四四號刑事案件審理時先後證述明確（鄭
      雅君部分參前開本院刑事案卷影卷卷二第五六頁以下；曾
      莉婷部分參偵查卷影卷第九三頁以下、第一四０頁以下、
      前開本院刑事案卷影卷卷一第一七六頁以下；甲○○部分
      參偵查卷影卷第一五九頁以下、第一六八頁以下、前開本
      院刑事案卷影卷卷二第六十頁以下；李梅英部分參前開本
      院刑事案卷影卷卷二第二一頁以下；曾婉美部分參偵查卷
      影卷第一０三頁以下、第一四二頁背面以下、前開本院刑
      事案卷影卷卷一第一八一頁以下），並有活期性存款開戶
      印鑑卡、授信約定書、借款申請書、借據等件在卷可憑。
    (2)同案被告羅振吉復供陳：如附表一所示合計一億六千萬元
      之貸款，係被告乙○○以各貸款人向臺中一信分散貸款，
      待貸款核撥入各貸款人帳戶後，即全權集中由被告乙○○
      運用，支付之前為購買如附表一編號二所示土地，而向伊
      調借之土地頭期款及尾款，當時伊僅考量被告乙○○提供
      之擔保物是否足以確保債權，其他並未嚴格辦理，故仍依
      被告乙○○之要求，核貸一億六千萬元等語（偵查卷影卷
      第九頁）。
    (3)而臺中一信辦理不動產抵押貸款業務，皆需由分社先行辦
      理貸款戶個人財產及信用徵信及不動產抵押品之鑑估工作
      後，併同貸款人出具之借款申請書、對保資料及本票等陳
      報總社，待依授信權限劃分規定由總社審查、業務部門、
      放款審核委員會、總經理、理事主席等核批後，即轉由分
      社辦理放款，業據證人林玉麟、黃忠雄、林永達分別於中
      機組調查時證述無訛。基此，臺中一信總行稽查室主任林
      郁秀於偵查中既明確結證稱：本案會產生呆帳，係因徵信
      不徹底，擔保物是次要的，應以個人信用為先等語（偵查
      卷第三三一頁背面），則同案被告賴振堂、羅振吉就如附
      表一所示貸款案，對各該借款人均有徵信不確實之情事存
      在，即堪明確。
  ３、同案被告羅振吉、賴振堂、柯孟忠以「分散貸款，集中使
      用」之方式，規避授信額度之規定：
    (1)如附表一所示借款人鄭雅君、曾莉婷、甲○○、李梅英、
      曾婉美等人，均係人頭戶，已詳如前述，被告乙○○、同
      案被告羅振吉、賴振吉對此均知之甚明，業據被告乙○○
      供陳明確，復經同案被告羅振吉供陳：如附表一所示合
      計一億六千萬元之貸款，係被告乙○○以各貸款人向臺中
      一信分散貸款，待貸款核撥入各貸款人帳戶後，即全權集
      中由乙○○運用，支付之前為購買如附表一編號二所示土
      地，而向伊調借之土地頭期款及尾款，當時伊僅考量乙○
      ○提供之擔保物是否足以確保債權，其他並未嚴格辦理，
      故仍依乙○○之要求，核貸一億六千萬元等語（偵查卷影
      卷第九頁）。如附表一所示之借款人甲○○、李梅英、
      曾婉美、鄭雅君、曾莉婷等人皆係被告乙○○所提供之人
      頭戶，放款後之資金全數由被告乙○○使用，所有人頭戶
      之利息皆由被告乙○○繳交等語（偵查卷影卷第六十七頁
      背面、第一一五頁）。伊知道被告乙○○為配合臺中一
      信貸款作業，係以人頭貸款，是要用來購買南投之土地等
      語（偵查卷影卷第一四五頁背面、第二七七頁、前開本院
      刑事案卷影卷卷一第一七八頁）明確。同案被告羅振吉事
      後辯稱：對於被告乙○○實際資金運用情形並不清楚，係
      何人向櫃台小姐領取貸款云云，均不影響其明知借款人鄭
      雅君、曾莉婷、甲○○、李梅英、曾婉美均係人頭戶之事
      實。另同案被告賴振堂亦自承：借款人甲○○、李梅英
      、曾婉美、鄭雅君、曾莉婷等人均係被告乙○○借用之貸
      款人頭戶，所貸之資金皆由被告乙○○個人使用等語（偵
      查卷影卷第一一四頁）。伊知道被告乙○○係以人頭貸
      款，因為有金額設限，故要以人頭申貸等語（偵查卷影卷
      第一四八頁背面、第二七七頁背面、前開本院刑事案卷影
      卷卷一第一八０頁）。依此，同案被告賴振堂嗣後翻異前
      詞，辯稱：不知上開借款戶係人頭戶云云，無非飾卸之詞
      ，亦無可取。
    (2)同案被告柯孟忠為如附表一所示貸款案之直接上級主管，
      除親自參與如附表一所示土地之鑑估複查程序外，於各該
      借款人實際提出借款申請時，又有在各該借款申請書之批
      示欄（內容包括貸放金額、放款期間及利率）核章，對於
      各該借款人均僅係被告乙○○之人頭借戶一節，即難諉稱
      不知。同案被告柯孟忠明知同案被告賴振堂、羅振吉有以
      上徵信不實及借款人有以人頭戶規避法令規章之情事，猶
      故意不予舉發坐任審查通過，且最終因上開緣故，致相關
      審查人員包括總經理張啟洲、理事主席何銘傳、放審會委
      員未能察覺而先後通過如附表一所示各筆鉅額貸款，同案
      被告柯孟忠自難辭其咎。
    (3)按每一自然人戶擔保授信額度為八千萬元，借戶利用人頭
      「分散貸款，集中使用」者，係規避授信限額相關規定，
      且人頭借戶非貸款之實際使用人，對貸款事項多漠不關心
      時，雖為名義上之債務人，但多無履行債務之意願，影響
      債權之實現，而真正貸款使用人因非名義上之債務人，又
      可規避契約上之責任，徒生權利義務之爭議。同時分散貸
      款集中使用，使金融行庫資金，貸放予少數集團或關聯戶
      ，風險過度集中。故屢為主管機關於金融檢查時列為不合
      貸款業務規定項目。貸款業務承辦人發現有此情形，尤應
      對各借戶確實對保徵信，以確知各借戶確有貸款之用途及
      需要，並確保借戶有足夠之資金及信用。是以借戶利用人
      頭「分散貸款，集中使用」，係違反財政部對於規範信用
      合作社之法令，亦違反臺中一信之內部規定等情，又據臺
      中一信總行稽核室主任林郁秀、業務部經理黃忠雄、林永
      達於偵查中或調查時證述明確（參偵查卷影卷第二八二頁
      、第三九二頁、第四００頁）。基此，同案被告羅振吉、
      賴振堂、柯孟忠三人上開所為，均因違反法令規章，而屬
      違背渠等任務之行為。
    (4)又被告乙○○亦自承：因臺中一信個人申貸金額有限制，
      故需借用證人鄭雅君、曾莉婷、甲○○、李梅英、曾婉美
      之帳戶，但實際貸得之款項均供伊使用，本息亦由伊償還
      等語，顯見被告乙○○對於臺中一信個人申貸金額之限制
      規定確有所悉，亦明知借用上開人頭帳戶辦理申貸，係為
      規避臺中一信之相關授信限額規定，以順利貸得如附表一
      所示合計一億六千萬元之款項，卻明知故犯，提供上開人
      頭帳戶交由同案被告羅振吉、賴振堂辦理申貸手續，其主
      觀上與同案被告羅振吉、賴振堂有犯意之聯絡及行為分擔
      ，更臻詳確。
  ４、又同案被告賴振堂於八十三年十月間製作以附表一編號一
      所示土地增貸之一千萬元貸款申請之放款審核名單時，明
      知依該次不動產抵押鑑定表之計算，增貸後之放款率為百
      分之八十六‧八，卻未於放款審核名單中註明，而僅記載
      該次不動產抵押鑑定表背面由放款評估鑑價小組討論之每
      坪貸放比百分之七十九，致使臺中一信放審會即因該放款
      審核名單之誤導及據以審核放款資料之不盡詳細，又准予
      貸放一千萬元。另同案被告賴振堂於八十四年五月間填載
      如附表一編號二所示貸款案之不動產抵押物鑑定表時，與
      同案被告羅振吉、柯孟忠均明知該筆土地曾設定最高限額
      抵押權二千九百萬元予臺中區中小企業銀行，同案被告賴
      振堂竟於「他項權利情形」昧於事實，填載「無」，同案
      被告羅振吉、柯孟忠皆明知有誤，卻未要求更正，任令該
      不實情形存在，並逐層上呈給總經理及理事主席，致使上
      級審查人員未能察覺，同意核准貸放合計八千萬元等情，
      有相關之不動產抵押鑑定表、放款審核名單存卷可查，同
      案被告羅振吉、賴振堂、柯孟忠三人復均供承：鑑價時價
      請領土地謄本資料參考等語（參前開本院刑事案卷影卷卷
      三第七六至七七頁），對於如附表一編號二所示土地已設
      定有最高限額抵押權二千九百萬元之事實，自不可能不知
      ，且如附表一所示之貸款，均係鉅額放款，之前是否已設
      定抵押權給其他金融單位，自屬審查重點之一，參以同案
      被告羅振吉、賴振堂、柯孟忠三人在臺中一信均任職多年
      ，辦理放款業務經驗皆屬豐富，對於此攸關土地價值之重
      大事項又豈能不注意？據上，此部分之事實，應信屬實，
      堪予認定（同案被告羅振吉、賴振堂、柯孟忠所涉犯行使
      業務登載不實文書部分，均不在被告乙○○犯意聯絡範圍
      內，併此明）。
（三）因而致生損害於本人即臺中一信之財產：
      被告乙○○借得如附表一所示之各筆貸款後，自八十四年
      七月間起，被告乙○○旋即無力償還，而未再清償分文，
      經臺中一信轉列催收，並就如附表一所示三筆抵押土地聲
      請強制執行，查封拍賣多次均流標，最後由臺中一信以總
      價九千零三十八萬六千元自行承受，經沖償後，尚餘八千
      一百三十八萬九千八百九十四元，未能受償等情，為被告
      乙○○及同案被告羅振吉、賴振堂、柯孟忠三人所不否認
      ，復經臺中一信總行稽核室經理林郁秀證述屬實（偵查卷
      影卷第五十頁以下），並有臺灣南投地方法院八十五年度
      執仁字第二二三七號民事執行案卷影卷可資佐憑，復經本
      院九十年度訴字第三０四四號、臺灣高等法院臺中分院九
      十四年度上訴字第一一六九號刑事判決審認詳確，自生損
      害於臺中一信之財產至明。
（四）同案被告羅振吉、賴振堂、柯孟忠均有為被告乙○○不法
      之利益及損害臺中一信本人利益之意圖：
  １、同案被告羅振吉、賴振堂均明知同案被告乙○○欲購買如
      附表一編號二所示土地，但欠缺資金，同案被告羅振吉遂
      於八十四年四月間起至五月間止，向不知情之如附表二所
      示之人調借資金後，連同自己所有之資金，共計四千零五
      十萬元，轉借予被告乙○○，並收取每月每萬元三百餘元
      之利息；同案被告賴振堂亦於八十四年一月間，向不知情
      之同事張芳蘭調借三百萬元，連同自己所有之資金，共計
      五百萬元，轉借予被告乙○○，並收取每月每萬元二百四
      十元之利息。被告乙○○以上開資金購得如附表一編號二
      所示土地後，即以該二筆土地向臺中一信貸得如附表一編
      號二所示之借款，合計八千萬元，並以如附表三之帳戶，
      以開立支票、購買合支及匯款等方式償還先前向同案被告
      羅振吉、賴振堂二人借貸之款項等情，為被告乙○○、同
      案被告羅振吉、賴振堂所不否認，復經證人李銀三、林亦
      沂（借用林金龍之帳戶）分別證述無訛，並有李銀三臺中
      一信活期儲蓄存款存摺暨明細、支票、臺中一信存摺存款
      存款憑條、轉帳貸方傳票、放款本金現金收入傳票、羅振
      吉臺中一信存摺、臺中一信帳卡明細表（羅振吉、賴振堂
      、乙○○、林金龍、林祥輝、奧迪斯金飾）、待交換（含
      明交）轉帳明細表、存入票據抽退票通知書、存摺存款取
      款憑條、支票存款收入傳票、支票、支票存款連動轉帳借
      方傳票、跨行匯款收入傳票、放款本金轉帳借方傳票、轉
      帳貸方傳票、存本取息儲蓄存款單、放款收息轉帳貸方傳
      票（參偵查卷影卷第二一三至二七四、二八０、二九一至
      三五０、四二一至四三一頁）。足見被告乙○○與同案被
      告羅振吉、賴振堂間，顯有不當之資金往來。
  ２、同案被告羅振吉、賴振堂均為臺中一信之資深員工，對於
      信用合作社法、銀行法等相關金融法規亦當熟稔，則其等
      應可明瞭先借款予被告乙○○購買土地，以收取較高之利
      息，再由被告乙○○持該等土地向其等所負責經營之分社
      貸款，為不當之行為，其間有利害關係。尤其同案被告羅
      振吉、賴振堂為臺中一信公益分社之經理及副理，係擔任
      擔保品鑑估及授信初審人員，其等與客戶間之異常資金往
      來，顯有利益衝突，已影響擔保品鑑估及授信審核之客觀
      性。同案被告柯孟忠身為臺中一信之高階主管，竟未能確
      實督導所輔導之分社，在辦理貸款案之擔保物鑑估及貸款
      值計算時，又未能恪遵臺中一信之規定行事，終致上級審
      查人員不察，在擔保物可能無法提供充足擔保，借款人又
      係無履行債務意願之人頭戶之情形下，而核准如附表一所
      示鉅額貸款，使被告乙○○圖得不法之利益達一億六千萬
      元，臺中一信則因同案被告乙○○未能依約償還，而受有
      八千一百三十八萬九千八百九十四元之鉅額損害，此等結
      果，顯均係同案被告羅振吉、賴振堂、柯孟忠三人原即可
      預期，竟仍故意為違背渠等任務之行為，同案被告羅振吉
      、賴振堂、柯孟忠三人確有為被告乙○○不法之利益及損
      害臺中一信本人之利益之主觀意圖，亦屬明確。
（五）此外，如附表一所示貸款案經中央存款保險股份有限公司
      檢查處檢查結果，認如附表一編號二所示貸款案，撥貸資
      金有鉅額流入擔任該案授信初審及擔保品鑑估之公益分社
      經理人羅振吉與副理賴振堂帳戶，該二人與客戶間之異常
      資金往來，顯有利益衝突，已影響擔保品鑑估及授信審核
      之客觀性，且就所貸放之八千萬元，經拍賣抵押物後，僅
      受償四千二百八十四萬六千元，各借戶已無其他財產可供
      執行，預估債權收回無望等情，亦同本院上開認定，則有
      檢查報告在卷可佐（偵查卷影卷第四三至四七頁）。而同
      案被告羅振吉、賴振堂、柯孟忠所犯上開犯行，更經本院
      九十年度訴字第三０四四號、臺灣高等法院臺中分院九十
      四年度上訴字第一一六九號審認詳確，並分別判處罰刑確
      定在案，有上開二刑事判決及同案被告羅振吉、賴振堂、
      柯孟忠之臺灣高等法院被告前案紀錄表存卷可查。
（六）綜上所述，被告乙○○所為辯解，均無足取。從而，被告
      乙○○與同案被告羅振吉、賴振堂、柯孟忠三人確有共犯
      上開背信犯行，事證明確，洵堪認定。
四、新舊法比較之說明：
    被告乙○○行為後，刑法部分條文業於九十四年二月二日修
    正公布，並自九十五年七月一日起施行。本次刑法修正之比
    較新舊法，應就罪刑有關之共犯、未遂犯、想像競合犯、牽
    連犯、連續犯、結合犯，以及累犯加重、自首減輕暨其他法
    定加減原因（如身分加減）與加減例等一切情形，本於統一
    性及整體性原則，綜其全部罪刑之結果而為比較，亦有最高
    法院九十五年度第八次刑庭會議決議可資參照，是以：
（一）刑法第二條第一項規定：
      修正後刑法第二條第一項規定，已將新舊法律適用之「從
      新從輕」原則，改採「從舊從輕」原則，而此規定僅係規
      範行為後法律變更所生新舊法律比較適用之準據法，並非
      實體刑罰法律，自不生行為後法律變更之比較適用之問題
      ，應逕行適用新法第二條第一項之規定，為「從舊從輕」
      之比較。
（二）刑法第三百四十二條法定刑為罰金部分：
  １、修正後刑法第三十三條第五款規定「罰金：新臺幣一千元
      以上，以百元計算之。」，與修正前刑法第三十三條第五
      款規定「罰金：一元以上。」不同。比較新舊法結果，以
      舊法較有利於行為人，故依刑法第二條第一項前段規定，
      自應適用行為時之法律即修正前刑法第三十三條第五款規
      定決定其罰金部分之法定刑。
  ２、法定刑為罰金之提高標準之新舊法適用：
      被告乙○○行為後，刑法施行法增訂第一條之一，於九十
      五年六月十四日公布，並於同年七月一日施行；考其立法
      理由，係為因應九十四年二月二日修正公布、九十五年七
      月一日施行之刑法施行後，依刑法總則第三十三條第五款
      規定，罰金貨幣單位已改為新臺幣，是以分則編各罪所定
      罰金之貨幣單位，自應配合上開規定修正，為使罰金數額
      趨於一致，避免衍生新舊法比較適用問題，以緩和實務適
      用法律之衝擊，於不變動罰金數額之前提下，而為制定，
      換言之，刑法施行法第一條之一係在替代罰金罰鍰提高標
      準條例部分條文，與適用罰金罰鍰提高標準條例之結果相
      同，對於被告而言並不發生有利或不利之問題，僅係將貨
      幣單位由銀元改為新臺幣，並非法律變更刑度之條文，當
      無須就新舊法比較適用（臺灣高等法院暨所屬法院九十五
      年法律座談會刑事類提案第十六至十九號研討結果可資參
      照）。
（三）刑法第二十八條共同正犯之規定：
      修正前刑法第二十八條規定：「二人以上共同『實施』犯
      罪之行為者，皆為共同正犯。」，修正後則規定：「二人
      以上共同『實行』犯罪之行為者，皆為共同正犯。」，將
      舊法之「實施」修正為「實行」。原「實施」之概念，包
      含陰謀、預備、著手及實行等階段之行為，修正為僅共同
      實行犯罪行為始成立共同正犯。是新法共同正犯之範圍縮
      小，排除陰謀犯、預備犯之共同正犯。但本件被告乙○○
      係基於犯意聯絡，共同實行前開犯行而言，不論新法、舊
      法，均構成共同正犯，上述刑法第二十八條之修正內容，
      對於被告並無「有利或不利」之影響，依前述說明，自無
      適用修正後刑法第二條第一項之規定為比較新舊法適用之
      必要。
（四）刑法第三十一條第一項規定：
      修正後刑法第三十一條第一項增列得「得減輕其刑」之規
      定，經比較新舊法之結果，以新法較為有利於行為人。
（五）刑法第五十六條連續犯之規定：
      被告乙○○行為後新法業已刪除連續犯之規定，此刪除雖
      非犯罪構成要件之變更，但顯已影響行為人刑罰之法律效
      果，自屬法律有變更，依新法第二條第一項規定，比較新
      、舊法結果，新法之規定並無較有利於行為人（最高法院
      九十五年第八次刑事庭會議決議參照）。
（六）綜合全部罪刑之結果而為比較，應以全體適用修正前刑法
      規定，較有利於被告乙○○。
四、核同案被告羅振吉、羅振吉、賴振堂三人所為，均係犯刑法
    第三百四十二條之背信罪，被告乙○○雖無為臺中一信處理
    業務之人，但與同案被告羅振吉、賴振堂、柯孟忠就上開背
    信犯行有犯意聯絡及行為分擔，依修正前刑法第三十一條第
    一項之規定，仍應以共犯論。被告乙○○多次背信行為，時
    間緊接，所犯構成要件相同，顯係出於概括犯意為之，依修
    正前刑法第五十六條規定，為連續犯，應依法加重其刑。爰
    審酌被告乙○○前無任何犯罪紀錄，素行良好，有臺灣高等
    法院被告前案紀錄表可按，竟為圖私利，與同案被告羅振吉
    、賴振堂、柯孟忠共犯上開背信犯行，貸得合計一億六千萬
    元之鉅款，果然未能按期清償，提供抵押之如附表一所示土
    地又不足抵償，導致臺中一信有八千一百三十八萬九千八百
    九十四元之債權未能受償，生有鉅額損害，渠等所為甚可眥
    議；再考之被告乙○○之犯罪動機、目的、手段、參與涉入
    程度，暨犯罪後皆未認罪，態度不佳等一切情狀，量處如主
    文所示之刑，以示懲儆。末按中華民國九十六年罪犯減刑條
    例第五條規定：「本條例施行前，經通緝而未於中華民國九
    十六年十二月三十一日以前自動歸案接受偵查、審判或執行
    者，不得依本條例減刑。」。基此，本件被告乙○○上開犯
    罪時間，雖於九十六年四月二十四日以前，合於該條例第二
    條第一項規定之基準日之前，但其於該條例於九十六年七月
    十六日施行前即經本院於九十一年八月六日發布通緝，被告
    乙○○迄至九十七年四月二十二日始自行到案，而未能於九
    十六年十二月三十一日以前自動歸案接受審判等情，有臺灣
    臺中地方法院檢察署點名單、本院刑事報到單、本院撤銷通
    緝書在卷可考，是依首揭規定，不得依該條例減刑，附此敘
    明。
五、公訴意旨另謂：被告乙○○於八十三年七月二十八日申貸時
    ，偽造證人曾莉婷之署押於借款申請書及借據上，而偽造上
    開文件，並提出向臺中一信申請貸款，足以生損害於證人曾
    莉婷，並於事後之協議償還申請書上，接續偽造證人曾莉婷
    之名義而偽造該文書。因認被告乙○○另犯刑法第二百十六
    條、第二百十條之行使偽造私文書罪嫌，並以證人曾莉婷於
    中機組調查時及偵查中之證述為證。訊據被告乙○○堅詞否
    認有何行使偽造私文書之犯行，辯稱：要以證人曾莉婷為人
    頭帳戶向臺中一信借款之事，有事先徵得證人曾莉婷之同意
    ，亦係證人曾莉婷親自開立帳戶等語。按刑法第二百十條之
    偽造文書，以無制作權之人冒用他人名義而制作該文書為要
    件之一，如果行為人基於他人之授權委託，即不能謂無制作
    權，自不成立該條之罪。最高法院四十七年台上字第二二六
    號判例可資參照。經查，證人曾莉婷於中機組調查中係證稱
    ：被告乙○○是伊老闆及同居男友，兩人育有一子，被告乙
    ○○向伊表示欲買南投縣竹山鎮土地，需向銀行貸款，但要
    用人頭貸款，故伊應被告乙○○之要求，於八十三年七月十
    四日在臺中一信公益分社開戶，印章係委由被告乙○○自行
    刻製，蓋用在開戶文件上，開戶之存摺、印鑑均由被告乙○
    ○保管，之後，向臺中一信辦理貸款，伊只有簽立空白之授
    信約定書及開戶印鑑卡，借款申請書、協議償還申請書均非
    伊簽立，而是被告乙○○所簽，伊對於實際借款內容及被告
    乙○○使用貸款之情形均不瞭解，亦未過問等語（偵查卷影
    卷第九三頁以下）。於偵查中則結證稱：與被告乙○○同居
    育有一子，因被告乙○○要買土地，要伊當人頭借款，伊對
    借款金額及如何運用均不知情，但有有授權被告乙○○刻印
    章，並同意被告乙○○以伊帳戶去借款，部分借款文件是被
    告乙○○簽立的等語（偵查卷影卷第一四０頁以下）。嗣於
    本院審理時係結證稱：伊於調查局筆錄所述實在，並有同意
    被告乙○○以伊名義開戶，但只有開戶印鑑卡及授信約定書
    是伊簽親，其他借款文件都不是伊本人簽立的，開戶印鑑則
    是被告乙○○刻好後，交給伊去開戶的，伊只知道要以伊名
    義貸款，但不清楚自己要當借款人或連帶保證人，也未說明
    借款金額等語（前開本院刑事案卷影卷卷一第一七六頁以下
    ）。綜觀證人曾莉婷歷次所陳，可知證人曾莉婷向臺中一信
    辦理貸款之所有文件雖非證人曾莉婷所親簽，但證人曾莉婷
    確有事先同意被告乙○○之請求，在臺中一信辦理開戶，並
    充當被告乙○○之人頭，申辦貸款，且不僅在開戶後，將自
    己帳戶之存摺、印章均交由被告乙○○保管，亦知並非所有
    借款文件均由伊親簽，伊對借款內容及被告乙○○如何運用
    借款，均不過問；再參以證人曾莉婷與被告乙○○曾為同居
    人，並育有一子，感情甚篤，足認證人曾莉婷就被告乙○○
    借用其人頭申辦如附表一編號一所示借款一事，不僅同意，
    更全權授權被告乙○○處理。準此，有關證人曾莉婷在臺中
    一信所辦理如附表一編號一所示借款部分，相關文件縱有由
    被告乙○○簽立之情形，應認亦在證人曾莉婷原本授權之範
    圍內，要屬無疑。是以公訴人所指之借款申請書、借據及協
    議償還申請書上，雖非證人曾莉婷所親簽，而係被告乙○○
    所為，但因被告乙○○就如附表一編號一之借款部分，已事
    先徵得證人曾莉婷之概括授權，揆諸前揭判例意旨，自無偽
    造可言，而與偽造私文書之構成要件有間。此外，本院復查
    無其他積極證據足認被告乙○○確有公訴人所指訴之行使偽
    造私文書犯行，不能證據被告乙○○此部分犯行，惟公訴人
    認此部分與前揭論罪科刑之背信罪間，有方法結果之牽連關
    係，屬裁判上一罪，爰不另為無罪之諭知。
據上論斷，應依刑事訴訟法第二百九十九條第一項前段，刑法第
二條第一項前段、第二十八條、第五十六條（修正前）、第三十
一條第一項（修正前）、第三百四十二條第一項，刑法施行法第
一條之一，判決如主文。
中    華    民    國    97    年    7     月    30    日
            刑事第十一庭  審判長法  官  王世華
                                法  官  林慶郎
                                法  官  莊嘉蕙
右正本證明與原本無異。
如不服本判決，應於送達後十日內向本院提出上訴狀（須附繕本
），上訴於臺灣高等法院臺中分院。
上訴書如未敘述理由，應於上訴期間屆滿後20日內補提理由書於
本院。
                                書記官  魏愛玲
中    華    民    國    97    年    7     月    30    日
附錄論罪科刑法條
中華民國刑法第342條第1項
為他人處理事務，意圖為自己或第三人不法之利益，或損害本人
之利益，而為違背其任務之行為，致生損害於本人之財產或其他
利益者，處5年以下有期徒刑、拘役或科或併科1千元以下罰金。
前項之未遂犯罰之。
附表一
┌─┬───────┬─────┬────┬──────┬──────┬───┬───┬───┬──────┬──────┬────────┐
│編│擔保物        │貸(撥)    │借款人  │貸款金額    │擔保物面    │公告現│每平方│貸放額│一信估價    │依一信內規空│乙○○購買      │
│號│              │款日期    │        │            │積 (平方    │值    │公尺貸│為公告│金    額    │地貸放八成計│土地金額        │
│  │              │          │        │            │公尺)       │(83年)│放額  │現值之│            │算之金額    │                │
│  │              │          │        │            │            │      │      │倍數  │            │            │                │
├─┼───────┼─────┼────┼──────┼──────┼───┼───┼───┼──────┼──────┼────────┤
│一│              │          │        │            │            │      │      │      │            │            │                │
│  │              │  83.07.28│  蘇琮惠│ 22,000,000 │            │      │      │      │            │            │                │
│  │ 南投縣竹山鎮 ├─────┼────┼──────┤            │      │      │      │            │            │                │
│  │ 社寮段第六三 │  83.07.28│        │            │            │      │      │      │            │            │                │
│  │ 二之五三號土 │  83.08.03│  鄭雅君│ 24,000,000 │            │      │      │      │            │            │                │
│  │ 地           ├─────┼────┼──────┤            │      │      │      │            │            │                │
│  │              │  83.07.28│  曾莉婷│ 24,000,000 │            │      │      │      │            │            │                │
│  │              ├─────┼────┼──────┤            │      │      │      │            │            │                │
│  │              │     小計 │        │ 70,000,000 │ 3,722      │7,933 │21,493│ 2.7倍│  92,267,505│  73,814,004│ 118,230,000    │
│  │              ├─────┼────┼──────┤            │      │      │      │            │            │                │
│  │              │  83.10.27│  蘇琮惠│ 10,000,000 │            │      │      │      │            │            │                │
│  │              │          │        │            │            │      │      │      │            │            │                │
│  ├───────┴─────┼────┼──────┤            │      │      │      │            │            │                │
│  │        合  計            │        │ 80,000,000 │            │      │      │      │            │            │                │
├─┴─────────────┴────┴──────┴──────┴───┴───┴───┴──────┴──────┴────────┤
├─┬───────┬─────┬────┬──────┬──┬───┬───┬───┬───┬──────┬──────┬────────┐
│二│              │          │        │            │    │      │      │      │      │            │            │                │
│  │              │  84.05.10│甲○○  │27,000,000  │    │      │      │      │      │            │            │                │
│  │南投縣竹山鎮社├─────┼────┼──────┤632 │3,789 │      │      │      │            │            │                │
│  │寮段第六三二、│  84.05.12│        │            │    │      │      │      │      │            │            │                │
│  │六三二之六二號│          │李梅英  │26,000,000  │    │      │      │      │      │            │            │                │
│  │土地          ├─────┼────┼──────┼──┼───┤3,305 │11,184│3.3倍 │109,011,237 │  87,208,990│  90,000,000    │
│  │              │  84.05.12│曾婉美  │27,000,000  │632-│3,364 │      │      │      │            │            │                │
├─┴───────┼─────┼────┼──────┤ 62 │      │      │      │      │            │            │                │
│      合  計      │          │        │80,000,000  │    │      │      │      │      │            │            │                │
│                  │          │        │            │    │      │      │      │      │            │            │                │
├─────────┴─────┴────┴──────┴──┴───┴───┴───┴───┴──────┴──────┴────────┤
│備註：本件土地曾於八十一年五月間由前地主張水源等人向台中區中小企業銀行設定二千九百萬元之本金最高限額抵押權。                              │
│                                                                                                                                          │
└─────────────────────────────────────────────────────────────────────┘
附表二
          羅振吉、賴振堂借出款明細表
┌────┬─────┬───┬──────┬──────────┐
│        │          │      │            │                    │
│出借人  │借款日    │資金來│出借金額    │實金流向            │
│        │          │源    │            │                    │
├────┼─────┼───┼──────┼────┬─────┤
│        │84年4月7日│張秀琴│  5,000,000 │羅振吉  │奧迪斯公司│
│        ├─────┼───┼──────┼────┼─────┤
│        │84年4月7日│林祥輝│    300,000 │羅振吉  │奧迪斯公司│
│        ├─────┼───┼──────┼────┼─────┤
│        │84年4月7日│羅振吉│    500,000 │        │奧迪斯公司│
│        ├─────┼───┼──────┼────┼─────┤
│        │84年4月8日│李三銀│  9,200,000 │羅振吉  │奧迪斯公司│
│        ├─────┼───┼──────┼────┼─────┤
│        │84年4月13 │林金龍│  2,000,000 │        │奧迪斯公司│
│        │日        │      │            │        │          │
│        ├─────┼───┼──────┼────┼─────┤
│羅振吉  │84年4月17 │蘇武吉│    500,000 │羅振吉  │奧迪斯公司│
│        │日        │      │            │        │          │
│        ├─────┼───┼──────┼────┼─────┤
│        │84年4月17 │蘇武吉│  2,500,000 │匯款    │名帝公司  │
│        │日        │      │            │        │          │
│        ├─────┼───┼──────┼────┼─────┤
│        │84年4月20 │林金龍│  8,000,000 │        │奧迪斯公司│
│        │日        │      │            │        │          │
│        ├─────┼───┼──────┼────┼─────┤
│        │84年4月22 │陳蔡美│  1,000,000 │羅振吉  │奧迪斯公司│
│        │日        │雲    │            │        │          │
│        ├─────┼───┼──────┼────┼─────┤
│        │84年4月25 │蘇武吉│  3,000,000 │羅振吉  │奧迪斯公司│
│        │日        │      │            │        │          │
│        ├─────┼───┼──────┼────┼─────┤
│        │84年4月29 │李三銀│  2,000,000 │羅振吉  │名帝公司  │
│        │日        │      │            │        │          │
│        ├─────┼───┼──────┼────┼─────┤
│        │84年5月1日│羅振吉│  4,000,000 │匯款    │名帝公司  │
│        ├─────┼───┼──────┼────┼─────┤
│        │84年5月5日│林秀菊│    600,000 │羅振吉  │奧迪斯公司│
│        ├─────┼───┼──────┼────┼─────┤
│        │84年5月5日│羅振吉│  1,900,000 │        │奧迪斯公司│
│        ├─────┼───┼──────┼────┼─────┤
│        │合計      │      │ 40,500,000 │        │          │
├────┼─────┼───┼──────┼────┼─────┤
├────┼─────┼───┼──────┼────┼─────┤
│        │84年1月26 │賴振堂│  3,500,000 │        │奧迪斯公司│
│賴振堂  │日        │      │            │        │          │
│        ├─────┼───┼──────┼────┼─────┤
│        │          │      │  1,500,000 │        │乙○○    │
│        ├─────┼───┼──────┼────┼─────┤
│        │合計      │      │  5,000,000 │        │          │
└────┴─────┴───┴──────┴────┴─────┘
附表三
                乙○○還款明細表
┌──────┬───────┬─────────────┬─────┬─────┐
│還款來源    │  貸款金額    │        資金流出情形      │          │          │
│〈帳號〉    │              ├───────┬─────┤          │          │
│            │              │ 流出金額     │分散情形  │ 支票號碼 │償還對象  │
├──────┼───────┼───────┼─────┼─────┼─────┤
│    曾婉美  │  27,000,000  │ 20,000,000   │12,000,000│ 0000000  │陳蔡美雲、│
│  〈1914-3〉│              │              │          │          │蘇武吉、張│
│            │              │              │          │          │秀琴、林秀│
│            │              │              │          │          │菊        │
├──────┼───────┼───────┼─────┼─────┼─────┤
│            │              │              │ 8,000,000│ 0000000  │  林金龍  │
│            │              │              │          │          │          │
├──────┼───────┼───────┼─────┼─────┼─────┤
│    李梅英  │  26,000,000  │ 18,000,000   │12,000,000│ 0000000  │  李三銀  │
│〈1730-3〉  │              │              │          │          │          │
├──────┼───────┼───────┼─────┼─────┼─────┤
│            │              │              │ 2,000,000│ 0000000  │  林金龍  │
│            │              │              │          │          │          │
├──────┼───────┼───────┼─────┼─────┼─────┤
│            │              │              │ 4,000,000│ 0000000  │  羅振吉  │
│            │              │              │          │          │          │
├──────┼───────┼───────┼─────┼─────┼─────┤
│    甲○○  │  27,000,000  │              │          │          │          │
│〈1732-7〉  │              │              │          │          │          │
├──────┼───────┼───────┼─────┼─────┼─────┤
│    小計    │  80,000,000  │              │          │          │          │
│            │              │              │          │          │          │
├──────┼───────┼───────┼─────┼─────┼─────┤
│奧迪斯公司  │              │  2,000,000   │ 2,000,000│          │  羅振吉  │
│〈278-8〉   │              │              │          │          │          │
├──────┼───────┼───────┼─────┼─────┼─────┤
│    合計    │              │ 40,000,000   │40,000,000│          │          │
│            │              │              │          │          │          │
├──────┼───────┼───────┼─────┼─────┼─────┤
│奧迪斯公司  │              │  2,500,000   │ 2,500,000│   43651  │  賴振堂  │
│〈278-8〉   │              │              │          │          │          │
├──────┼───────┼───────┼─────┼─────┼─────┤
│            │              │  2,500,000   │ 2,500,000│   43603  │  張芳蘭  │
│            │              │              │          │          │          │
├──────┼───────┼───────┼─────┼─────┼─────┤
│    合計    │              │              │ 5,000,000│          │          │
│            │              │              │          │          │          │
└──────┴───────┴───────┴─────┴─────┴─────┘


司法院資訊處製作；財團法人民間司法改革基金會備份。
